最高法院刑事判決　　　　　　一○○年度台上字第四五四六號
上　訴　人　台灣高等法院檢察署檢察官
被　　　告　王明華
上列上訴人因被告妨害性自主案件，不服台灣高等法院中華民國
九十九年五月十九日第二審判決（九十九年度上訴字第一四九號
，起訴案號：台灣桃園地方法院檢察署九十七年度偵續字第三○
七號），提起上訴，本院判決如下：
    主  文
原判決撤銷，發回台灣高等法院。
    理  由
本件原判決引用第一審判決書記載之證據及理由，並補充其記載
以公訴意旨略以：被告王明華係告訴人Ａ女（印尼籍成年女子，
代號00000000，真實姓名、年籍資料詳卷）之雇主，僱用Ａ女在
其○○縣○○市之住處擔任看護工作。於民國九十五年十二月間
某日上午九時許，趁其配偶曾○美出門之際，利用Ａ女受其聘僱
，有業務上監督之關係，且知悉Ａ女懼怕遭遣返印尼及扣薪資之
事，竟基於強制性交之犯意，要求Ａ女至房間內為其按摩，並乘
機以手撫摸Ａ女身體，遭Ａ女抗拒後，即揚言若不與其發生性關
係，即不發給薪水，並將之遣送回印尼，隨即將Ａ女摔至床上，
強行脫下Ａ女衣褲，以生殖器進入Ａ女之陰道內，違反Ａ女之意
願強制性交得逞。另自九十五年十二月四日起至九十六年二月間
止，均以要求Ａ女為其按摩為名，在住處房間內，將Ａ女強壓在
床上，再違反Ａ女之意願，以生殖器進入Ａ女陰道內，強制性交
三次得逞。嗣於九十六年五月間某日凌晨四時許，被告再將Ａ女
壓制於客廳沙發上，欲違反Ａ女意願為性交行為之際，適為被告
之配偶曾○美發現，而未得逞。因認被告涉犯刑法第二百二十一
條第一項之強制性交、第二百二十一條第二項之強制性交未遂，
及同法第二百二十八條第一項之利用權勢性交、第二百二十八條
第三項之利用權勢性交未遂罪嫌。所犯強制性交罪（既遂、未遂
）與利用權勢性交罪（既遂、未遂），均係一行為觸犯數罪名，
為想像競合犯，請從一重之強制性交罪處斷，前後五次行為，犯
意各別，行為互異，請分論併罰等情。但經審理結果，認為被告
雖有與Ａ女為性交，但不能證明被告違反Ａ女之意願，因而維持
第一審諭知被告無罪之判決，駁回檢察官在第二審之上訴，固非
無見。
惟查：(一)、提起上訴，應以上訴書狀提出於原審法院為之。又文
書由公務員制作（製作）者，應記載制作（製作）之年、月、日
及其所屬機關，由制作（製作）人簽名。刑事訴訟法第三百五十
條第一項、第三十九條分別定有明文。是檢察官以當事人資格提
起上訴時，自應由檢察官在其提出之上訴書狀簽名，始為合法，
否則即係違背法律上之程式（參考院字第二一八三號解釋、二十
八年上字第二二三三號判例）。本件第一審檢察官不服第一審法
院諭知被告無罪之判決，提起第二審上訴時，並未依上開規定在
上訴書簽名（見原審卷第十七頁背面）。則檢察官在第二審之上
訴是否合法？其程式是否有欠缺？原審未予斟酌，復未命其補正
，即遽為實體判決，自有未合。(二)、已受請求之事項未予判決者
，其判決當然違背法令，刑事訴訟法第三百七十九條第十二款定
有明文。本件依據檢察官起訴之事實，係認被告利用Ａ女受其聘
僱，有業務上監督之關係，且知悉Ａ女懼怕遭遣返印尼及扣薪資
之事，基於強制性交之犯意，揚言若不與其發生性關係，即不發
給薪水，並將之遣送回印尼，隨即將Ａ女摔至床上，強行脫下Ａ
女衣褲，以生殖器進入Ａ女之陰道內，違反Ａ女之意願強制性交
，四次既遂、一次未遂。因認被告涉犯刑法第二百二十一條第一
項之強制性交、第二百二十一條第二項之強制性交未遂，及同法
第二百二十八條第一項之利用權勢性交、第二百二十八條第三項
之利用權勢性交未遂罪嫌。所犯強制性交罪（既遂、未遂）與利
用權勢性交罪（既遂、未遂），均係一行為觸犯數罪名，為想像
競合犯，請從一重之強制性交罪處斷。惟第一審判決，僅說明「
本件公訴人認被告涉有強制性交之犯行，……客觀上尚未達到使
通常一般之人均不致於有所懷疑，而得確信被告涉有上揭強制性
交既、未遂行為，……被告所犯強制性交行為既無從證明，自應
諭知無罪之判決」等語（見第一審判決第十頁第二十行至第二十
六行）。至於被告被訴利用權勢性交既遂、未遂，而與強制性交
既遂、未遂依想像競合犯裁判上一罪關係起訴部分，是否成立犯
罪？則未予裁判，自屬已受請求之事項未予判決。原審未予糾正
，亦認「原審（指第一審）以檢察官所舉之證據不足以證明被告
犯強制性交罪，而為被告無罪之判決，其認事用法及證據之取捨
，並無違誤」（見原判決第八頁第八行至第十一行），率予維持
，同屬違誤。(三)、證據雖已調查而其內容尚未明瞭者，即與未經
調查無異，如遽行判決，仍屬應於審判期日調查之證據而未予調
查。原判決以「依告訴人（Ａ女）指訴，被告對其四次性侵行為
（指既遂部分）之發生地點，均在被告及其配偶曾○美同住之樓
層，果真告訴人遭被告以強暴、脅迫之方式為性侵害，其強制手
段須使告訴人噤默，不發生任何因反抗所生之聲響，以蒙蔽同居
之親密配偶曾○美，並非易事」（見原判決第四頁第十一行至第
十五行），認為Ａ女指稱被告違反其意願，不可採信。惟檢察官
起訴之事實，係認被告「趁配偶曾○美出門之際」對Ａ女性侵害
（見起訴書第一頁犯罪事實欄第五行）。又依卷內資料，(1)Ａ女
始終指訴，被告是利用其配偶出門上班後，對之性侵害（見偵字
第一八四九九號卷第十二頁、第三十頁、偵續字第三○七號卷第
八十二頁）。(2)被告之配偶曾○美證稱，其白天上班不在家（見
偵續字第三○七號卷第一四六頁、第一五一頁）。(3)被告亦始終
承認，伊經營小吃攤之營業時間為下午至翌日凌晨，其係利用配
偶曾○美不在家時，與Ａ女發生性關係（見偵字第一八四九九號
卷第五十四頁、偵續字第三○七號卷第一三三頁、第一三四頁）
，於原審仍陳述「偷情當然要利用我老婆不在時」（見原審卷第
一○○頁）。以上供述如果無訛，則被告與Ａ女在家中發生性關
係時，被告之配偶曾○美並不在家。原判決所為前揭論斷，即與
證據資料不相適合。究竟實情如何？原審未予究明，即遽行判決
，自嫌速斷。(四)、Ａ女指證其在被告家中擔任看護期間，遭被告
強制性交既遂四次、未遂一次，前後並無不符。被告亦始終承認
，於僱用Ａ女期間，有與之發生性關係多次，僅辯稱未違反Ａ女
之意願。亦即被告與Ａ女之間，對於性交之事實並無爭執，僅就
有無違反意願，雙方各執一詞。原判決雖引用第一審判決，以Ａ
女對於被性侵害之日期，未能記憶清楚，且前後所述亦未臻一致
，認為Ａ女「指訴之可信性難期為真」（見第一審判決第三頁第
三行至第六頁第八行），另又補充記載「依告訴人（Ａ女）指述
被告對其性侵既遂之次數總計為四次，次數並不多，而人類之記
憶能力雖屬有限，但『四次』，依常人之記性，仍屬能夠清晰記
憶之範圍，況果真在異國遭強制性交，乃刻骨銘心之痛，對個人
之衝擊，自屬重大，依常情，當不易遺忘，……告訴人指訴日期
不一之現象，所披露者，並非其對於月曆、節慶之不熟，而係其
指訴之真實性容有可疑」（見原判決第三頁第二十八行至第四頁
第十行），認為Ａ女指訴違反其意願不可採。然而，Ａ女雖未能
清楚記憶各次被性侵害之精確日期，但關於所指訴被性侵害之次
數，始終一致。再者，被告自警詢時起至偵、審中，亦始終承認
與Ａ女性交多次，但不記得精確日期。換言之，非但Ａ女不記得
精確日期，被告亦不記得精確日期。於此情形，能否因Ａ女未能
清楚記憶各次被性侵害之精確日期，即認Ａ女指訴違反其意願為
不可採，即有研求餘地。原審未予詳酌，亦有未合。以上或為檢
察官上訴意旨指摘所及，或為本院得依職權調查之事項，而前揭
違背法令情形，影響於事實之確定，本院無可據以為裁判，應認
原判決有撤銷發回更審之原因。又本件係於九十九年六月二十一
日繫屬於本院，無刑事妥速審判法第九條之適用，併此敘明。
據上論結，應依刑事訴訟法第三百九十七條、第四百零一條，判
決如主文。
中    華    民    國  一○○  年    八    月   十八   日
                      最高法院刑事第三庭
                          審判長法官  謝  俊  雄  
                                法官  陳  世  雄  
                                法官  魏  新  和  
                                法官  徐  文  亮  
                                法官  吳  信  銘  
本件正本證明與原本無異
                                      書  記  官  
中    華    民    國  一○○  年    八    月  二十二  日
                                                       s